【裁判字號】    97,重訴,1
【裁判日期】    970430
【裁判案由】    損害賠償
【裁判全文】
臺灣高等法院臺中分院民事裁定  97年度重訴字第1號
原      告    長成水泥股份有限公司
兼法定代理人  丙○○
共      同
訴訟代理人    王錦昌律師
被      告    甲○○
兼訴訟代理人  乙○○
共      同
訴訟代理人    周志峰律師
上列原告因被告偽造文書等案件，提起刑事附帶民事訴訟，請求
損害賠償事件，經本院刑事庭裁定移送，本院裁定如下︰
      主  文
原告之訴及假執行之聲請均駁回。
訴訟費用由原告負擔。
      理  由
一按刑事庭移送民事庭之附帶民事訴訟，僅移送後之訴訟程序，
  應適用民事訴訟法，若移送前之訴訟行為是否合法，仍應依刑
  事訴訟法決定之（最高法院41年台上字第50號判例參照）。又
  民事訴訟法關於訴訟能力之規定，於附帶民事訴訟準用之，此
  觀刑事訴訟法第491條第1款規定甚明。又民事訴訟法第249條
  第1項第4款規定原告或被告無訴訟能力，未由法定代理人合法
  代理者，應以裁定駁回原告之訴，是否具有此項情形，應以起
  訴時決之（最高法院67年台抗字第29號判例參照）。本件原告
  長成水泥股份有限公司（下稱長成公司）於民國96年7月6日以
  丙○○為該公司監察人，依公司法第213條規定，代表長成公
  司提起刑事附帶民事訴訟，主張：被告甲○○為長成公司董事
  長，其與子媳即被告乙○○於90年間另成立鉅業建材有限公司
  （下稱鉅業公司，公司主要經營預拌混凝土、水泥之買賣等業
  務）。被告二人於92年間共同基於意圖為自己不法之利益及意
  圖損害長成公司之利益，未經長成公司股東會之同意，即將長
  成公司所承包供應西濱快速公路WH56標雲林縣麥寮鄉施厝寮至
  海豐橋段及WH60、61標雲林縣四湖鄉、口湖鄉○○○○道至下
  崙段新建工程之混凝土業務（承包商為太平洋建設股份有限公
  司），私自轉給與長成公司有利益衝突之鉅業公司，並於92年
  6月23日，由甲○○代表長成公司、乙○○代表鉅業公司，與
  上開太平洋公司簽訂2份債權讓與債務承擔協議書，將長成公
  司之混凝土材料供應轉由鉅業公司承作，截至93年11月3日止
  ，鉅業公司共計向該太平洋公司請領新台幣（下同）1億0691
  萬9064元，足生損害於長成公司之利益，被告應連帶負侵權行
  為損害賠償責任等情，爰依民法第184條規定，求為命被告連
  帶如數給付及加付自起訴狀繕本送達翌日起至清償日止按年息
  5%計算利息之判決。惟查長成公司於96年7月間提起本件刑事
  附帶民事訴訟時，該公司董事長為周正宏、監察人為周正欽，
  任期均自95年4月13日至98年4月12日，丙○○之股數為18萬5
  千股，此有被告所提出之經濟部95年5月5日函、經濟部中部辦
  公室同日登記核章之長成公司變更登記表及95年4月15日股東
  名冊均影本等足稽（見本院卷54至55、64頁）。顯見丙○○於
  96年7月間已非長成公司之監察人，即無權依公司法第213條規
  定代表長成公司為原告而對被告提起刑事附帶民事訴訟。是則
  無訴訟能力之長成公司於96年7月6日起訴時並非由法定代理人
  合法代理，起訴合法要件自屬不備，揆諸首揭說明，此部分長
  成公司之訴為不合法，應予駁回。
二次按因犯罪而受損害之人，於刑事訴訟程序固得附帶提起民事
  訴訟，對於被告請求回復其損害，但其請求回復之損害，以被
  訴犯罪事實所生之損害為限，否則縱令得依其他事由，提起民
  事訴訟，亦不得於刑事訴訟程序附帶為此請求（最高法院60年
  台上字第633號判例參照）。本件原告丙○○提起刑事附帶民
  事訴訟部分，係以：長成公司股份數總計300萬股，實收資本
  總額3千萬元，伊持有股份30萬股，折算已繳股本為300萬元。
  被告於92年8月間無端將長成公司資產變賣予鉅業公司而結束
  營業，變賣所得又不知去向，致伊受有損失至少為300萬元，
  為此減縮聲明，請求被告連帶給付伊300萬元及加計自起訴狀
  繕本送達翌日起至清償日止按年息5%計算之利息云云，為其論
  據。經查：96年11月28日本院95年度上訴字第2870號刑事確定
  判決事實欄之二末尾固載及被告於92年8月間將「長成公司資
  產變賣予鉅業公司而結束營業」，惟被告對之抗辯：「此部分
  應僅是事件演變流程始末之交待，並非作為犯罪事實看待，故
  原告丙○○以該事實提起附帶民事訴訟為訴之聲明第2項之請
  求，違反刑事訴訟法第487條第1項規定，為不合法」等語，參
  稽上開確定判決理由欄參之二則記載：「被告甲○○、乙○○
  係將長成公司之資產變賣予鉅業公司而已，並無證據證明被告
  甲○○、乙○○有將此部分金額侵占入己，且此部分亦非屬檢
  察官起訴之範圍，與前開之背信罪也沒有裁判上一罪之關係，
  因此，尚難認被告甲○○、乙○○之行為，應成立刑法第336
  條第2項之業務侵占罪」等語，殆見被告將長成公司之資產變
  賣予鉅業公司部分，並未被訴論處罪刑。被告抗辯上述資產變
  賣部分未經認定為犯罪行為，洵非無因。至被告被訴「共同行
  使偽造私文書，足以生損害於公眾及他人」，以及「共同為他
  人處理事務，意圖為自己不法之利益及損害本人之利益，而為
  違背其任務之行為，致生損害於本人之利益」之犯行，均經判
  處罪刑部分，要與原告丙○○所為系爭請求之原因事實有間，
  不另逐一論究，併予敘明。因此，原告丙○○對於被告請求回
  復之訟爭損害，要非被告被訴觸犯行使偽造私文書、背信罪之
  犯罪事實所生之損害，即不得於刑事訴訟程序附帶為此請求。
  乃原告丙○○據此資產變賣為由，遽予提起附帶民事訴訟對被
  告為請求，自屬民事訴訟法第249條第1項第6款所謂起訴不備
  其他要件，此部分應依該條項款之規定，以裁定駁回之。
三據上論結，本件原告之訴為不合法。依民事訴訟法第249條第1
  項第4款、第6款、第78條、第85條第1項前段，裁定如主文。
中    華    民    國    97    年    4     月    30    日
                  民事第一庭    審判長法  官  吳火川
                                      法  官  饒鴻鵬
                                      法  官  簡清忠
以上正本係照原本作成。
得抗告。
如不服本裁定應於裁定送達後10日內向本院提出抗告理由狀（須
按他造人數附具繕本），並繳納抗告裁判費新台幣1,000元。
                                      書記官  鄧智惠
中    華    民    國    97    年    4     月    30    日
                                                      Ｍ


司法院資訊處製作；財團法人民間司法改革基金會備份。
